臺灣臺北地方法院刑事判決
110年度訴字第1061號
公  訴  人  臺灣臺北地方檢察署檢察官
被      告  王敬穎




選任辯護人  張嘉玲律師
上列被告因殺人未遂案件，經檢察官提起公訴（110年度偵字第1
2443號），本院判決如下：
    主  文
本案公訴不受理。
扣案之彈簧刀壹把沒收。
    理  由
一、公訴意旨略以：被告王敬穎與友人蔡濤屹於民國110年4月4
    日上午6時許，在臺北市○○區○○○路00號之「好樂迪KTV」大
    廳櫃檯等待結帳；同一時間，告訴人陳立祥及友人李宜之亦
    前來上開KTV準備唱歌消費（王敬穎、蔡濤屹、李宜之、陳
    立祥等所涉妨害秩序及傷害等罪嫌，另經檢察官為不起訴之
    處分）。嗣被告、蔡濤屹與告訴人、李宜之在上開KTV大廳
    櫃檯相遇時，因故發生爭執，詎被告可預見彈簧刀之刀鋒及
    刀刃尖端質地銳利，持之朝人體腹部、胸部等生存活命之要
    害刺入足以致他人之主要器官遭刺穿而奪命，卻認如此發生不
    違背其本意，基於殺人之犯意，於上揭時、地見告訴人極為
    靠近其且無防備之瞬間，突以藏放在己口袋內之彈簧刀，持
    刀刺擊告訴人之腹胸部，致告訴人受有左腹穿刺傷至腹腔、
    左腋下、左胸及左髖部穿刺傷等傷害。嗣幸經員警即時到場
    阻止，並將告訴人送醫急救，方未喪命。因認被告涉犯刑法
    第271條第2項、第1項之殺人未遂罪嫌等語。
二、告訴乃論之罪，告訴人於第一審辯論終結前，得撤回其告訴
    ；告訴經撤回者，法院應諭知不受理之判決，並得不經言詞
    辯論為之，為刑事訴訟法第238條第1項、第303條第3款、第
    307條所明定。
三、公訴意旨固主張被告本案犯行係犯刑法第271條第2項、第1
    項之殺人未遂罪，然若本院認其係犯傷害罪，依刑法第287
    條規定，須告訴乃論，倘經告訴人撤回告訴，則應為不受理
    之諭知，且無庸變更起訴法條（最高法院71年度台上字第66
    00號判決論旨參照），合先敘明。
四、刑法上殺人未遂與傷害之區別，應視加害人有無殺意為斷，
    審理事實之法院，應就案內一切證據，詳查審認俾為認定（
    最高法院85年度台上字第5611號、90年度台上字第1897號、
    93年度台上字第618號判決意旨參照）。殺人決意，乃行為
    人之主觀意念，此主觀決意，透過客觀行為外顯；外顯行為
    則包含準備行為、實施行為及事後善後行為等。故而，法院
    應審酌事發當時所存在之一切客觀情況，例如：行為人與被
    害人之關係；行為人與被害人事前之仇隙，是否足以引起殺
    人之動機；行為當時之手段，是否猝然致被害人難以防備；
    攻擊力勁，是否猛烈足致使人斃命；攻擊所用器具、部位、
    次數；及犯後處理情況等各節，為加害人有無殺人犯意之判
    斷（最高法院108年度台上字第4417號、111年度台上字第18
    03號判決論旨參照）。詳言之，殺人未遂罪與傷害罪之區別
    ，應以行為人下手加害時有無殺意，客觀上可否預見其所為
    可能造成死亡之結果為斷；雖無絕對之標準，然仍可斟酌所
    使用兇器之種類、用法、攻擊之力度、創傷之部位、程度、
    行為結束後之舉措等案發當時客觀環境及其他具體情形，判
    斷行為人於實施攻擊行為之際，是否具備殺人之犯意（最高
    法院111年度台上字第734號判決論旨參照）。而被害人受傷
    之程度、被害人受傷位置是否為致命部位，僅足供認定行為
    人有無殺意之參考，究不能據為區別殺人與傷害之絕對標準
    ，故不能僅因被害人受傷之位置係屬人體要害，即認定行為
    人有殺害被害人之故意（最高法院98年台上字第6558號、93
    年度台上字第2043號論旨參照）。
五、公訴意旨認被告涉犯殺人未遂罪嫌，無非係以被告於警詢及
    偵訊中之供述、證人即告訴人陳立祥於警詢及偵訊中之證述
    、證人李宜之於警詢及偵訊中之證述、證人即同案被告蔡濤
    屹於警詢及偵訊中之證述、證人吳〇軒（姓名年籍資料詳卷
    ）於警詢時之證述、監視錄影器翻拍畫面及查獲照片、告訴
    人之診斷證明書、扣案之彈簧刀1把等件為其主要論據。
六、訊據被告堅詞否認有何殺人未遂之犯行，辯稱：我承認我有
    剌傷告訴人，但當時告訴人有追著我打，我怕被他打死，才
    拿出口袋裡防身的彈簧刀攻擊他的腹部、左腋下及左胸，我
    沒有要殺他的意思等語。辯護人為被告辯護略以：被告行為
    時並沒有殺人故意，只是出於防衛自己的生命受到危害，才
    拿刀子刺傷告訴人，告訴人是由大廳跟被告雙方一路扭打到
    走廊，而且在客觀上告訴人的身形其實是高大於被告，所以
    這時候確實是已經有一個防衛情狀的出現了，且證人李宜之
    去奪刀之後，被告就沒有再刺告訴人了，所以被告很明顯是
    沒有殺人故意，案發時雙方可能都是情緒太衝動的狀況下有
    互毆的狀況，被告也過於衝動，所以拿出武器去做攻擊的動
    作，再鑑定報告有證明被告的衝動控制能力不佳，所以被告
    並不是意欲要致告訴人於死；且告訴人的受傷部位都不是致
    死的部位等語。經查：
　㈠被告與證人蔡濤屹於110年4月4日上午6時許，在臺北市○○區○
    ○○路00號之「好樂迪KTV」大廳櫃檯等待結帳；同一時間，
    告訴人、證人李宜之亦前來上開KTV準備唱歌消費；嗣被告
    、證人蔡濤屹與告訴人、證人李宜之在上開KTV大廳櫃檯相
    遇時，因故發生爭執，被告與告訴人並進而發生扭打，被告
    於扭打過程中，突拿取放在自己口袋内之彈簧刀刺擊告訴人
    之腹部、胸部等部位，致告訴人受有左腹穿刺傷至腹腔、左
    腋下、左胸及左髖部穿刺傷等傷害等情，據被告坦承不諱（
    見本院卷一第53至54頁），且經告訴人、證人李宜之分別證
    述明確（見本院卷二第169至189頁），並有監視錄影器翻拍
    畫面及查獲照片、臺北市政府警察局萬華分局搜索扣押筆錄
    、扣押物品目錄表、扣押物品收據、告訴人之臺北市立聯合
    醫院和平院區驗傷診斷證明書附卷可稽（見偵卷第37頁、第
    57至63頁、第87頁、第137至148頁、第509至511頁），亦有
    被告本案犯行所用之彈簧刀1把扣案為憑，首堪認定。
　㈡關於被告與告訴人之間衝突之過程，告訴人於本院審理中證
    稱：110年4月4日5點半左右，我和證人李宜之以及另外2位
    朋友在臺北市○○區○○○路00號好樂迪KTV等待包廂時，被告與
    他的朋友消費完剛下樓，他們莫名一直對我們叫囂，我過去
    推了被告，後來就打起來，我們從KTV大廳打到外面，我和
    被告扭打在一起，我有追被告，從好樂迪大廳追到走廊盡頭
    ，之後應該是在轉角有碰到被告，又開始打在一起，被告那
    時近距離拿出彈簧刀之類的工具刺傷我，是針對我的腹部、
    左胸、左腋下，當時被告一直辱罵，罵三字經之類的，沒有
    講說要把我怎樣，我是被刺到之後覺得很痛才發現被告有拿
    刀，我於110年早上8點半左右進行手術，我的傷勢和手術內
    容就如診斷證明書所載，我沒有被輸血，縫合傷口後在醫院
    住了6天，就是等傷口癒合，才能出院，出院後大概1個月內
    有回診，之後傷口癒合就沒有再回診等語（見本院卷二第16
    9至179頁）；證人李宜之於本院審理中具結證稱：110年4月
    4日5點至6點之間，我和朋友共4人準備要進臺北市○○區○○○
    路00號好樂迪KTV唱歌，被告一行人從樓上走下來，有服務
    生叫住他們說他們還沒買單不能走，我們回頭看了一眼，對
    方中的1個人就很態度很不好的說「青三小」（臺語），然
    後開始罵髒話，那位態度越來越不好，繼續挑釁，我朋友即
    告訴人來幫忙擋、推開，最後告訴人在擋的過程，雙方推打
    ，就開始發生衝突了，我方和對方真正動手在打的各只有2
    位，我是針對另一位，後來我停手時，是在好樂迪騎樓下，
    被告和告訴人還有點在糾纏的狀態，他們有在往外，我就在
    後面跟著看著，被告拿出刀的時候，他們可能是互相扭著或
    抓著，告訴人被刀刺了幾下之後，我趕快上前去抓住被告握
    刀的手，後來被告有掙脫開，但沒有再刺告訴人；我去搶被
    告刀子的時候，被告那時應該是右手持刀，左手抓著告訴人
    ，告訴人是右手抓著被告，就是雙方這樣子糾結；我抓住被
    告的手之後，被告就沒有繼續有其他揮刀的意圖，告訴人一
    開始還站著，意識是清醒的，後來好像體力不支就坐下來，
    一直到救護車來都沒有昏迷等語（見本院卷二第182至188頁
    ）。
　㈢勾稽上開被告之供述、告訴人及證人李宜之之證詞、現場監
    視錄影器檔案勘驗結果及截圖（見偵卷第137至148頁、第68
    9至691頁）等事證，可知告訴人於衝突發生後有打被告及追
    被告的情形，且被告拿出刀子時，與告訴人仍係處於互相抓
    扭的狀態，肢體衝突尚未停止，則被告辯稱其係因為怕被打
    死，才拿刀攻擊告訴人一節，並非全然無據，被告持彈簧刀
    攻擊告訴人之行為，主觀上是否本於殺人故意為之，已非無
    疑。
　㈣再查，被告持以攻擊告訴人之本案彈簧刀，刀片部分全長約7
    公分，而告訴人遭被告刀刺造成4個傷口，位置分別是左腋
    下、左胸（較靠身側）、左腹、左髖部（靠身側），經診斷
    為左腹穿刺傷至腹腔、左腋下、左胸及左髖部穿刺傷，告訴
    人之傷勢沒有大出血，在醫院救治過程中並未被輸血等情，
    除有告訴人上開證述外，並有扣案彈簧刀照片、證人陳立祥
    之臺北市立聯合醫院和平院區驗傷診斷證明書、該院病歷資
    料等在卷可考（見偵卷第147至148頁、第509至510頁；本院
    卷一第111頁、第213至218頁）。觀告訴人之傷勢及受傷部
    位，可見被告所刺部位均係靠近身體側邊，符合證人李宜之
    所述被告與告訴人當時互相抓著對方之位置，且未針對特定
    致命要害攻擊，被告所用力道亦未強勁到使刀子深入告訴人
    體內傷及臟器。告訴人於被告攻擊過程中，也未曾聽聞被告
    有何口出：殺死你、去死等顯示被告有殺害告訴人意圖之言
    語，有告訴人於本院審理中之證述可佐，前已敘及，堪認被
    告使用本案彈簧刀之方式，應係僅有造成告訴人身體穿刺傷
    之意圖。又被告與告訴人素不相識，當日只是因細故而發生
    衝突，並無深仇大恨，且被告係於遭告訴人追趕並持續發生
    肢體衝突時，方拿出刀子刺告訴人，益徵被告應無殺人之犯
    意，堪認被告所辯：我沒有殺害告訴人之意等語，尚屬可採
    。
七、綜上所述，檢察官主張被告殺人未遂之證據方法，尚無法推
    論被告確有殺人故意，既無法證明被告有殺人犯意至毫無合
    理懷疑之程度，即應為有利被告之認定，是被告應係基於傷
    害之故意，持刀傷害告訴人，其行為應成立刑法第277條第1
    項之傷害罪，此亦為被告於本院審理中坦認在案（見本院卷
    二第168、200頁）。而被告業與告訴人於111年3月1日調解
    成立（見本院卷一第259至261頁），被告已依調解內容賠償
    告訴人新臺幣66,000元，經告訴人於本院111年9月8日辯論
    終結前當庭具狀撤回本案刑事告訴，有刑事撤回告訴狀附卷
    可憑（見本院卷二第271頁），依首開規定，本案應諭知不
    受理之判決。
八、沒收
　㈠供犯罪所用、犯罪預備之物或犯罪所生之物，屬於犯罪行為
    人者，得沒收之，刑法第38條第2項定有明文。又第38條第2
    項、第3項之物、第38條之1第1項、第2項之犯罪所得，因事
    實上或法律上原因未能追訴犯罪行為人之犯罪或判決有罪者
    ，得單獨宣告沒收，刑法第40條第3項亦有明定，是現行刑
    法關於沒收之規定，已具有獨立性之法律效果，而非僅屬從
    刑之性質，並不受本案罪刑部分之影響，故被告應諭知不受
    理判決之情形，縱未能訴追犯罪行為人之犯罪，於檢察官於
    案件中表明聲請沒收之意旨，仍得於判決中併予宣告沒收。
    詳言之，單獨宣告沒收於已對被告起訴之案件，即屬學理上
    所稱附隨於主體程序之不真正客體程序，於法院為不受理、
    免訴或無罪判決時，倘可認依檢察官起訴書之記載，或檢察
    官於言詞辯論終結前，已口頭或書面提出沒收之聲請，基於
    訴訟經濟原則，仍應肯認此種主、客體程序之轉換，即法院
    得於為上述判決時，並為單獨宣告沒收之諭知（最高法院11
    0年度台上字第5134號、110年度台上字第3580號判決論旨參
    照）。
　㈡經查，扣案之彈簧刀1把，為被告所有，且係供被告犯本案傷
    害犯行所用之物，據被告供陳在卷（見偵卷第19頁）。本案
    被告傷害犯行，雖因告訴人撤回告訴而應為公訴不受理之諭
    知，致因法律上原因未能判決有罪，惟檢察官已於起訴書敘
    明「扣案之前揭彈簧刀1把，為被告所有且係供為本件犯罪
    所用之物，業據被告供陳在卷，請依刑法第38條第2項前段
    之規定，宣告沒收」等語，表明聲請沒收之意旨，依首開說
    明，應予宣告沒收。
據上論斷，應依刑事訴訟法應依刑事訴訟法第303條第3款，判決
如主文。
本案經檢察官林劭燁偵查起訴，檢察官林婉儀、高怡修到庭執行
職務。
中　　華　　民　　國　　111 　年　　9 　　月　　29　　日
　　　　　　　　　刑事第五庭　　審判長法　官　林虹翔
　　　　　　　　　　　　　　　　　　　法　官  陳冠中
　　　　　　　　　                    法  官  卓育璇
以上正本證明與原本無異。
如不服本判決，應於收受送達之翌日起20日內向本院提出上訴書
狀，並應敘述具體理由；其未敘述上訴理由者，應於上訴期間屆
滿後20日內向本院補提理由書（均須按他造當事人之人數附繕本
）「切勿逕送上級法院」。告訴人或被害人如對於本判決不服者
，應具備理由請求檢察官上訴，其上訴期間之計算係以檢察官收
受判決正本之日期為準。因疫情而遲誤不變期間，得向法院聲請
回復原狀。
　　　　　　　　　　　　　　　　      書記官　鄭淑丰
中　　華　　民　　國　　111 　年　　9 　　月　　29　　日